【裁判字號】    98,簡上,302
【裁判日期】    990531
【裁判案由】    確認本票債權不存在
【裁判全文】
臺灣高雄地方法院民事判決             98年度簡上字第302號
上  訴  人  乙○○
訴訟代理人  丁○○○
            丙○○
            康清敬律師
被上訴  人  甲○○
訴訟代理人  戊○○
上列當事人間確認本票債權關係不存在事件，上訴人對於民國98
年7 月28日本院高雄簡易庭98年度雄簡字第1449號第一審判決提
起上訴，本院於99年5 月12日言詞辯論終結，判決如下：
    主  文
上訴駁回。
第二審訴訟費用由上訴人負擔。
    事實及理由
一、上訴人主張：上訴人與其母丁○○○於民國94年11月5 日向
    被上訴人之母戊○○借款新臺幣（下同）50萬元（下稱系爭
    債務），並由上訴人於當日書立借據乙紙（下稱A 借據），
    並簽發發票日94年11月5 日、到期日95年5 月4 日、票據號
    碼：489178號，票面金額為50萬元之本票1 紙（下稱系爭本
    票）以為擔保，借款係作為上訴人婚禮聘金之用；其後清償
    期即94年12月7 日屆至，上訴人無力清償，經戊○○要求，
    上訴人遂於95年1 月5 日再行書立借據乙紙（下稱B 借據）
    ，並由丁○○○提借不動產設定抵押權擔保債權額60萬元。
    嗣上訴人陸續清償完畢系爭債務，被上訴人僅將B 借據返還
    與上訴人，惟未將系爭本票及A 借據返還，並進而持系爭本
    票向本院聲請准予強制執行裁定，上訴人即有受強制執行之
    危險，爰提起本件訴訟，請求確認系爭本票之債權對原告不
    存在等語，並聲明：確認本院98年度司票字第2744號本票裁
    定所載之本票債權不存在。
二、被上訴人則以：上訴人及上訴人之父於94年11月5日向被上
    訴人商借50萬元，上訴人並簽發系爭本票、A 借據及切結書
    以為擔保，惟上訴人並未清償系爭債務；上訴人所提之B 借
    據係涉兩造間之其他債務，與系爭債務並無關連等語資為抗
    辯等語置辯。
三、原審對於上訴人之請求，判決上訴人全部敗訴，上訴人不服
    ，提起上訴，於本院聲明：（一）原判決廢棄；（二）請求
    確認本院98年度司票字第2744號本票裁定所載之本票債權50
    0,000 元整不存在。（三）第一、二審訴訟費用由被上訴人
    負擔。被上訴人於本院之答辯聲明為：上訴駁回。
四、下列事實為兩造所不爭執，並有本院98年度司票字第2744號
    號民事裁定、切結書、本票、借據等件為證，堪信為真實：
（一）上訴人於94年11月5 日向被上訴人借款50萬元，並書立A
      借據及簽發系爭本票、切結書作為系爭債務之擔保，A 借
      據及系爭本票仍為被上訴人所持有。
（二）上訴人於95年1月5日書立B 借據。
（三）B 借據已由被上訴人交還予上訴人。
五、依兩造之主張及抗辯，本件兩造之爭點在於（一）A 、B 借
    據所載之債務，是否屬同一債務？（二）上訴人是否已清償
    A 借據所載之系爭債務完畢？
六、本院判斷如下：
（一）按確認法律關係之訴，非原告有即受確認判決之法律上利
      益者，不得提起之，民事訴訟法第247 條第1 項前段定有
      明文；又法律關係之存在否不明確，致原告在私法上之地
      位有受侵害之危險，而此危險得以對於被告之確認判決除
      去之者，即得依民事訴訟法第247 條之規定提起確認之訴
      （最高法院52年臺上字第1922號判例意旨、42年臺上字第
      1031號判例意旨參照）。經查：被上訴人持系爭本票聲請
      本院裁定准予就票面金額及利息對上訴人強制執行等情，
      業據上訴人提出本院98年度司票字第2744號本票裁定1 份
      為證，堪信為真實。則上開債權是否存在，對上訴人而言
      ，即處於不安之狀態，且此不安之狀態，得經由本件確認
      判決予以除去，故上訴人就此部分，即有受確認判決之法
      律上利益存在。
（二）按當事人主張有利於己之事實者，就其事實有舉證之責任
      。民事訴訟法第277 條前段定有明文。又依票據法第13條
      規定，票據債務人祇不得以自己與發票人或執票人之前手
      間所存抗辯之事由，對抗執票人，若以其自己與執票人間
      所存抗辯之事由資為對抗，則非法所不許。次按票據為無
      因證券，票據債權人就其取得票據之原因，固不負證明之
      責任，惟執票人如主張票據係發票人向其借款而簽發交付
      ，而發票人抗辯未收受借款，消費借貸並未成立，則就借
      款已交付之事實，自應由執票人負舉證責任。本院觀A 借
      據內容所載略以「…右記款項借用是實本人所提供之不動
      產全部向台端借款新台幣：伍拾萬元正，該款經當日親收
      足訖無訛，並向當地地政機關辦妥抵押權設定新台幣：陸
      拾萬元正在案…」，足徵被上訴人已交付50萬元借款予上
      訴人。
（三）上訴人固主張A 、B 借據所載之債務，屬同一債務，並提
      出B 借據乙紙為據，然查，觀之B 借據內容所載略以「…
      右記款項借用是實本人所提供之不動產全部向台端借款新
      台幣：伍拾萬元正，該款經當日親收足訖無訛，並向當地
      地政機關辦妥抵押權設定新台幣：陸拾萬元正在案…」，
      該段內容顯已記明借用人於當日有再收受50萬元之借款，
      且其餘內容均無任何文字記載涉及94年11月4 日A 借據借
      款之事，上訴人空言指稱A 、B 借據所載之債務，屬同一
      債務，尚難遽採之，從而自難僅憑B 借據之返還，即可逕
      認上訴人已有清償系爭本票及A 借據之系爭債務。
（四）故上訴人既已收受前開系爭本票及A 借據50萬元之借貸款
      項，就其已清償該筆借款之積極事實，自應負舉證責任。
      而衡諸常情，因借貸關係立具字據者，於債務清償後，債
      務人莫不將該字據收回，以免債權人嗣後又依憑該字據主
      張權利，致自陷於需舉證證明債務確已消滅之不利境地，
      是民法第308 條第1 項規定：「債之全部消滅者，債務人
      得請求返還或塗銷負債之字據，其僅一部消滅或負債字據
      上載有債權人他項權利者，債務人得請求將消滅事由，記
      入字據」。雖然負債字據之返還或塗銷，不過為證明債之
      消滅之證據方法，並非債之消滅之要件，故債已清償者，
      不得因負債字據未經返還或塗銷，即謂其債尚未消滅，惟
      依民法第325 條第3 項規定「債權證書已返還者，推定其
      債之關係消滅。」，是債權人若未返還債權證書，債務人
      自應就債之關係消滅負舉證責任。尤以票據乃無因證券，
      票據執票人得不明示其原因所在而主張享有證券上之權利
      ，其流通性較諸一般債權證書或負債字據更強，票據債務
      人於票據債權人受領給付後，應即要求債權人繳回，俾使
      票據關係消滅或得向前手再為追索（此即票據具有「繳回
      證券」之性質，票據法第74條、第124條、第144條參照）
      ，故票據債務人未要求票據債權人繳回票據者，自亦應就
      債權債務關係消滅之事實，負舉證責任。本院審酌本票係
      繳回證券，系爭債務果已清償，上訴人並無不取回本票之
      理，本件上訴人既自承未將系爭本票收回，復未能舉證證
      明確已向被上訴人清償系爭債務之事實，則其空言主張系
      爭債務已消滅云云，即無足採。
七、綜上所述，本件上訴人主張系爭本票之債務業已清償等節，
    既經被上訴人否認且上訴人未能舉證以實其說，自不足採。
    況被上訴人既尚持有系爭本票及A 借據，均足認系爭債務尚
    未經上訴人清償。是上訴人請求確認就系爭本票，被上訴人
    對伊之票據債權不存在云云，殊屬無據，為不足採。從而，
    上訴人請求確認本院98年度司票字第2744號本票裁定所載之
    本票債權500,000 元不存在，為無理由，不應准許。原審為
    上訴人敗訴之判決，並無不合。上訴意旨指摘原判決不當，
    求予廢棄改判，為無理由，應予駁回。
八、本件事證已臻明確，兩造其餘攻擊防禦方法，及未經援用之
    證據，經本院斟酌後，認均不足以影響本判決之結果，自無
    逐一詳予論駁之必要，併此敘明。
據上論結，本件上訴為無理由，依民事訴訟法第436 條之1 第3
項、第449 條第1 項、第78條，判決如主文。
中    華    民    國    99    年    5     月    31    日
                 民事鳳山分庭  審判長法  官 楊富強
                                     法  官 何悅芳
                                     法  官 林意芳
以上正本係照原本作成。
本判決不得上訴。
中    華    民    國    99    年    6     月    1     日
                                     書記官 劉國偉

司法院資訊處製作；財團法人民間司法改革基金會備份。
